行　政　法　院　判　決　　　　　　　　　　　　　八十七年度判字第一五九五號
　　原　　　告　甲○○
　　　　　　　　　　　　　送達.
　　被　　　告　高雄市政府警察局
右當事人間因退休補償金事件，原告不服銓部中華民國八十七年三月二十三日八七
台銓訴決字第四二八號再訴願決定，提起行政訴訟。本院判決如左︰
　　主  文
原告之訴駁回。
　　事  實
緣原告原任被告之辦事員，於民國八十六年四月二十五日向被告申請補發公務人員退
休金其他現金給與差額，案經被告於同年月二十八日以高市警人字第二一五二五號函
引據「公教人員退休金其他現金給與補償金發給辦法」第三條第一項第二款規定答覆
原告，否准其申請。原告不服，循序提起行政訴訟。茲摘兩造訴辯意旨於次：
原告起訴意旨略謂︰一、再訴願決定書理由一、前段：「．．．並未明示應包括法定
職務加給、專業加給及地域加給等項目。」顯已曲解公務人員退休法第八條「本法所
稱月俸，包括實領本俸及『其他現金給與』之明示」。二、再訴願決定書又引用退休
法施行細則第十八條第一項之規定：「本法第八條所稱實領本俸為依俸給法規定之實
領本俸或年功俸。」但原告係七十八年八月一日退休，根本不能適用八十四年七月一
日公布之「新」公務人員退休法，是該部引用法律錯誤。三、銓部依據以上兩錯誤
的解釋，認為政府無支付退休人員「其他現金給與」之義務，顯屬不當。由於八十一
年十二月二十九日立法院於審議公務人員退休法部分條文修正草案時，通過刪除該項
其他現金給與之規定，並作成附帶決議：早期退休之公務人員由於考試院及行政院迄
未依據原文第八條第二項規定訂定『其他現金給與』數額，致其權益遭受嚴重傷害，
本法修正通過後，早期退休公務人員之權益，應由政府給與合理之補償。」我早期退
休之公務人員在此情況下開始向政府相關機關陳情抗爭，要求「補發」退休金其他給
與部分，政府才匆促制訂所謂「公教人員退休金其他現金給與補償金發給辦法」，但
此辦法不合理且傷害原告權益，其理由如下：(1)按中央法規標準法第五條第二項規定
：「人民之權利義務應以法律定之」，補發退休金事關人民之重大權益何以不經過立
法程序，由行政院、考試院以「辦法」解決爭端，不但「違法」且違悖情理。(2)以退
休人員當時之本俸或年功俸百分之十五作為補償標準乃是「和稀泥」的作法（因現金
給與與本俸或年功俸無關），使各別之當事人損失少則七、八十萬元，多則一百餘萬
元，以原告為例，退休當時所領本俸或年功俸為一六、六三五元而專業加給與警務加
給兩項共一二、五七五元，可見各項給與佔本俸或年功俸的百分之七十五．五，今以
百分之十五分三年（共二三八、二六五元）「打發」了事，豈能令人心服﹖雖然此補
償金已經「領訖在案」，但並未喪失所餘百分之七十五的補發請求權。請比照七十九
年判字第四二號判決，撤銷再訴願駁回之處分，並依法補發按服務年資比例核定退休
金基數之全部現金給與等語。
被告答辯意旨略謂：一、原告係十六年十一月二十八日生，於七十八年八月一日退休
，退休時為委任四職等辦事員，支年功俸四七五俸點，服務年資為三十年以上，被告
核給其退休金以當時之月俸額加本人配給乘以退休核定基數核給。原告以退休金之核
給應依當時公務人員退休法第八條及警察人員管理條例第二十二條規定含『其他現金
給與』，而『其他現金給與』包括警察專業加給、警勤加給等項目核算發給，不同意
以「公務人員退休金其他現金給與補償金發給辦法」核算發給，乃申請補發『其他現
金給與』不足部分。二、六十八年一月二十四日修正公布之公務人員退休法第八條規
定：「本法所稱月俸額，包括實領本俸及其他現金給與。前項其他現金給與之退休金
應發給數額，由考試院會同行政院定之。」揆其立法意旨，係將其他現金給與之退休
金應發給數額，授權考試院及行政院審酌政府財政狀況及現職人員待遇與退休人員所
得合理平衡等因素加以考量訂定，並未明示應包括法定職務加給、專業加給及地域加
給等項目。又按司法院大法官會議釋字第二四六號解釋：「．．．公務人員退休法第
八條第二項就同條第一項所稱『其他現金給與』之退休金發給數額，授權考試院會同
行政院定之。．．．而七十年六月十二日行政院訂頒之全國軍公教人員待遇支給辦法
第七條則對工作津貼及軍職幹部服勤加給主管助金，不列入退休（役）、保險俸額
計算，乃係斟酌國家財力而為者，尚未逾越立法或立法授權之裁量範圍，與憲法並無
牴觸。」三、公務人員退休金其他現金給與之退休金應發給之數額，在考試院與行政
院未會同訂定前，實無法據以執行。考試院前於六十八年三月間曾函行政院洽商研訂
，經行政院審慎研究，基於各級政府財政負擔之考量及退休人員所得與現職人員待遇
已能維持相當平衡，乃於同年五月七日函復考試院宜仍暫照現職人員之本俸及本人實
物代金作為計算退休給與之標準。嗣後自七十八年起復兩度會同行政院人事行政局邀
集財政部等有關機關開會研商，認為對於退休金數額標準訂定與現職人員待遇如何維
持合理平衡及各級政府財政負擔等問題，仍有待深入研究，是以其他現金給與之退休
金應發給數額，一直未予訂定。故公務人員退休金其他現金給與之退休金應發給數額
，在考試院與行政院未會同訂定前，實無法據以執行。且由於早期其他現金給與應發
給之合理數額確有困難，立法院乃於八十一年十二月二十九日審議公務人員退休法部
分條文修正草案時，通過刪除該項其他現金給與規定，並作成附帶決議：「早期退休
之公務人員，由於考試院及行政院迄未依據原法第八條第二項訂定「其他現金給與」
數額，致其權益遭受嚴重傷害。本修正通過後早期退休公務人員之權益，應由政府給
與合理補償。」銓部爰會同相關機關依據上開立法院之附帶決議，擬具「公務人員
退休金其他現金給與補償金發給辦法草案」，報經考試院及行政院於八十四年十月七
日會銜發布，以為發放補償金之依據，並解決政府長久以來未能訂定發給其他現金給
與之退休金發給數額之問題。四、至於原告指稱，(一)「並未明示應包括法定職務加給
、專業加給及地域加給等項目。」顯已曲解公務人員退休法第八條「本法所稱月俸，
包括實領本俸及『其他現金給與』之明示」。按六十八年一月二十四日修正公布之公
務人員退休法第八條規定之其他現金給與之退休金應發給數額，係授權考試院及行政
院訂定，同時司法院大法官會議釋字第二四六號解釋亦已明釋如前述。(二)原決定書引
用退休法施行細則第十八條第一項之規定：「本法第八條所稱實領本俸為依俸給法規
定之實領本俸或年功俸」原告係民國七十八年八月一日退休，根本不能適用八十四年
七月一日公布之「新」公務人員退休法一節。查原決定機關所引用條文係依據民國七
十一年二月二日修正之公務人員退休法施行細則第十八條規定，該法於八十四年六月
二十九日再修正，與原告民國七十八年八月一日退休並無牴觸。請判決駁回原告之訴
等語。
　　理　由
按六十八年一月二十四日修正公布之公務人員退休法第八條規定：「（第一項）本法
所稱月俸額，包括實領本俸及其他現金給與。（第二項）前項其他現金給與之退休金
應發給數額，由考試院會同行政院定之。」揆其立法意旨，係將其他現金給與之退休
金應發給數額，授權考試院及行政院審酌政府財政狀況及現職人員待遇與退休人員所
得合理平衡等因素加以考量訂定，並未明示應包括法定職務加給、專業加給及地域加
給等項目。又公務人員退休法施行細則第十八條第一項規定：「本法第八條所稱實領
本俸，為依俸給法規定之實領本俸或年功俸」準此，公務人員退休金之計算，在考試
院會同行政院訂定發布其他現金給與之退休金應發給數額前，係以公務人員俸給法規
定之「實領本俸或年功俸」為基礎，亦即以公務人員俸給法第四條附表「公務人員俸
給表」所列俸點折算之俸額為依據。而有關公務人員其他現金給與之退休金應發給數
額，考試院前於六十八年三月間曾函行政院洽商研訂，經行政院審慎研究，基於各級
政府財政負擔之考量及退休人員所得與現職人員待遇之比較已能維持相當平衡，乃於
同年五月七日函復考試院宜仍暫照現職人員之本俸及本人實物代金作為計算退休給與
之標準。惟考試院仍極重退休金內涵問題，自六十八年起復經多次函請行政院洽商
研訂，然仍基於上述理由而未訂定。嗣於七十八年二月及十一月，銓部復兩度會同
行政院人事行政局邀集財政部等有關機關開會研商，認為對於退休金數額標準訂定與
現職人員待遇如何維持合理平衡及各級政府財政負擔等問題，仍有待深入研究，是以
其他現金給與之退休金應發給數額，一直未予訂定，並非有關機關怠於職責。另按司
法院釋字第二四六號解釋：「公務人員之退休及養老，依法固有請領退休金及保險養
老給付之權利，惟其給付標準如何，乃屬立法政策事項，仍應由法律或法律授權之命
令定之。公務人員退休法第八條規定第二項就同條第一項所稱『其他現金給與』之退
休金應發給數額，授權考試院會同行政院定之。．．．而七十年六月十二日行政院訂
頒之全國軍公教人員待遇支給辦法第七條則對工作津貼及軍職幹部服勤加給、主管
助金，不列入退休（役）、保險俸額內計算，乃係斟酌國家財力而為者，尚未逾越立
法或立法授權之裁量範圍，與憲法並無牴觸。」故公務人員退休金其他現金給與之退
休金應發給數額，在考試院與行政院未會同訂定前，實無法規據以執行。由於政府多
年來未能依公務人員退休法第八條第二項規定訂定公務人員退休金其他現金給與應發
給數額，且由於訂定上開應發給之合理數額確有困難，立法院乃於八十一年十二月二
十九日審議公務人員退休法部分條文修正草案時，通過刪除該項其他現金給與規定，
並作成附帶決議：「早期退休之公務人員，由於考試院及行政院迄未依據原法第八條
第二項訂定『其他現金給與』數額，致其權益遭受嚴重傷害。本法修正通過後，早期
退休公務人員之權益，應由政府給與合理補償。」銓部及行政院人事行政局等有關
機關基於如訂定其他現金給與應發給數額，則將及追溯補發及優惠存款等問題，恐
非政府財力所能負擔，此一長久以來一直無法解決之問題，將更懸宕難決，乃依據上
開立法院之附帶決議，多次與財政主計機關及退休人員代表研商合理之補償方案，嗣
於八十三年十一月二十三日在行政院人事行政局、主計處、財政部及銓部與退休人
員代表協調會上，對於補償標準終於達成初步之共識，同意按同等級現職人員本俸之
相當百分比訂定補償標準，並決議由行政院人事行政局會同有關機關精算後提出結論
。案經行政院人事行政局積極協調財政主計機關及省市政府數度會商獲致共識意見，
簽奉行政院核可，決定按退休、撫卹、資遣人員八十五年度同等級現職公務人員俸額
百分之十五作為每一基數之補償金額，再乘以退休年資應領一次退休金基數之標準計
算，並分三年發給。經行政院於八十四年七月三日以台八十四人政給二四四八八號函
將上述有關公教人員退休金其他現金給與補償標準暨其相關意見函送考試院，考試院
即交由銓部據以擬具「公教人員退休金其他現金給與補償金發給辦法草案」，商得
教育部、行政院人事行政局及省市政府同意後，報經考試院於八十四年九月十四日院
會審議通過，並於八十四年十月十七日與行政院會銜發布施行，以為發放補償金之依
據，並解決政府長久以來無法訂定發給其他現金給與應發給數額之問題。本件原告已
依上開補償金給付辦法之規定，向被告領取補償金。惟原告於八十六年四月二十五日
，以其為七十八年八月一日申請退休之公務員，依據公務人員退休法（按指其退休時
之法律）第八條及警察人員管理條例第二十二條規定，退休人員之月俸額包括「本俸
」及「其他現金給與」，惟退休時，被告僅按任職年資實領本俸計算發給退休金並無
其他現金給與為由，向被告請求依上開公務人員退休法第八條等規定，補發其他現金
給與部分之退休金，被告遂於同年月二十八日以高市警人字第二一五二五號函引據「
公教人員退休金其他現金給與補償金發給辦法」第三條第一項第二款規定答覆原告，
否准其申請，揆諸首揭說明，核無不合。原告訴稱：再訴願決定理由曲解公務人員退
休法第八條所定月俸包括本俸及「其他現金給與」之明示，又引用退休法施行細則第
十八條第一項規定「本法第八條所稱實領本俸為依俸給法規定之實領本俸或年功俸」
，惟原告係七十八年退休，不適用八十四年七月一日公布之公務人員退休法，該決定
引用法律錯誤；補發退休金由行政院、考試院以辦法解決，有違中央法規標準法第五
條第二項規定，且僅以退休人員當時之本俸或年功俸百分之十五作為補償，雖已領訖
，仍難心服云云。惟按原告退休時應適用之公務人員退休法（六十八年一月二十四日
修正公布）第八條規定之其他現金給與之退休金應發給數額係授權考試院及行政院訂
定，該項其他現金給與並非扣除本（年功）俸後之各項法定加給總額，且上開「其他
現金給與」之退休金於八十二年一月二十日修正公布公務人員退休法時業已刪除（參
見新法第六條、第六條之一），並自八十四年七月一日施行，有關「其他現金給與」
之退休金已無訂定發給之法源依據。故立法院於審議該退休法修正草案刪除上開規定
時，審酌行政機關無法訂定發給辦法補發，乃決議「由政府給與合理補償」，考試院
與行政院遂據以訂定「公教人員退休金其他現金給與補償金發給辦法」，以為適當之
補償。此項為維護退休公教人員之權益所訂定之法規命令，係斟酌國家財力，兼顧退
休人員權益所訂定，與憲法、中央法規標準法及公務人員退休法等規定不生牴觸。次
查再訴願決定所引用公務人員退休法施行細則第十八條條文係依據七十一年二月二日
修正發布之條文內容，正屬原告於七十八年八月一日退休應適用之法規。至本院七十
九年度判字第四二號判決當時之法規與現時已有不同，尚無從比附援用。綜上原告所
訴各節，均無可採。原處分揆諸首揭規定及說明，洵無違誤。一再訴願決定遞予維持
，俱無不妥。原告起訴論旨，非有理由，應予駁回。
據上論結，本件原告之訴為無理由，爰依行政訴訟法第二十六條後段，判決如主文。
中    華    民    國     八十七      年      八      月      十三       日
                    行 政 法 院 第 一 庭
                                審 判 長 評  事      黃  綠  星
                                         評  事      彭　鳳　至
                                         評  事      高  秀  真
                                         評  事      藍  獻  林
                                         評  事      黃  璽  君
右  正  本  證  明  與  原  本  無  異
                                         法院書記官  彭  秀  玲
中    華    民    國     八十七      年      八      月      十三       日
